臺灣高等法院臺南分院刑事裁定
110年度抗字第633號
抗  告  人  
即受刑人    劉濬豪
上列抗告人因聲明異議案件，不服臺灣雲林地方法院中華民國11
0年6月21日裁定（110年度聲字第484號），提起抗告，本院裁定
如下：
    主  文
抗告駁回。
    理  由
一、本件抗告意旨略以：原審既已調查亦可知悉抗告人於民國11
    0年3月19日有戒護外醫，也常看門診，尚須加上藥品部分差
    價、看牙科及自購藥品，另有日用品及團體生活所需、報紙
    、信封、信紙、郵票及筆等皆須花費，酌留新臺幣（下同）
    3千元不敷使用，若看診次數增加或金額較高，常需向人索
    拿及借取，實屬不便，又家人非住戶籍地，也不能常來接見
    及至郵局寄錢，再者抗告人又有心室中隔缺損，需時日存外
    醫車資、診費及開刀費用。執行命令書上所謂依行政執行法
    第26條準用強制執行法第115條第1項之明文規定薪資或其他
    繼續性給付之執行方對於薪資或其他繼續性給付之債權，所
    謂強制執行法於債權人之債權額及強制執行費用額之範圍效
    力及於應受及增加之給付，此項規定係規定有收入之債務人
    ，查抗告人在雲林第二監獄執行中，抗告人在監所持有之保
    管金等費用其內登載之金額，係抗告人於家庭開支下另省吃
    儉用，為在監所生活所需及必須開銷之團體及個人與就醫之
    費用，此保管金足認非抗告人工作薪資所得，再者，上述法
    律係規範在外有工作、有收入、有財產所定之規定，抗告人
    在監執行，並不符合此項規定。為此，請為妥適之處理或准
    予僅扣勞動金云云。
二、罰金、罰鍰、沒收及沒入之裁判，應依檢察官之命令執行之
    ；前條裁判之執行，準用執行民事裁判之規定，刑事訴訟法
    第470條第1項前段、第471條第1項分別定有明文。又強制執
    行法對於維持債務人生活客觀上所需者，非欲藉此而予債務
    人寬裕之生活，而係兼顧人權，認有酌留之必要，即使對於
    受刑人「維持生活客觀所需」之標準或有差別，此項規範之
    適用亦無例外，上開刑事訴訟法第471條第1項規定沒收裁判
    之執行「準用」執行民事裁判之規定，就保障受刑人獄中人
    權之意旨，維持受刑人於監獄生活中最低生活所需之法規目
    的而言，在此範圍內亦有準用。受刑人作業所獲取之勞作金
    屬其額外收入，而保管金乃其親友救濟受刑人之捐贈為受刑
    人之財產，二者均得為檢察官執行沒收處分抵償之標的。是
    檢察官指揮執行沒收，就受刑人勞作金及保管金等財產，若
    已兼顧受刑人在監執行生活所需，而依強制執行法相關規定
    意旨，酌留受刑人在監獄生活所需定額金錢者，除部分人員
    具特殊原因或特殊醫療需求等因素，允個別審酌外，即難謂
    有何不當（最高法院107年度台抗字第25號裁定意旨參照）
    。另監獄行刑法第45條第1項固規定「對於受刑人，應斟酌
    保健上之必要，給與飲食、物品，並供用衣被及其他必需器
    具」，明定受刑人生活所必需之物品由國家給與，然在監（
    所）收容人為達其基本生活需用，仍有其他因基於醫療及生
    活必需而須自備金錢之情形，故檢察官執行沒收時，自有酌
    留此項費用，以保障其基本生活所需之必要。依法務部矯正
    署研議「在監（所）收容人受清償債權執行須酌留醫療及生
    活必需費用額度及標準」之意見，為免各矯正機關分別訂立
    在監（所）收容人基本生活需用金額不一，產生區域間之差
    異及遭致質疑，經評估認以由該署統一訂立標準為宜，並經
    審酌矯正機關給養供應情形、收容人購置生活必需品、全民
    健康保險就診部分負擔及性別生理需求等因素，建議收容人
    每月在監基本生活需用金額。則檢察官執行沒收、追徵時，
    究應酌留受刑人生活所需金額之多寡，核屬法律賦予檢察官
    指揮執行時之裁量權限，倘未有逾越法律授權或濫用權力之
    情事者，自不得任意指為違法或不當（最高法院108年度台
    上字第838號刑事裁定意旨參照）。而法務部矯正署就有關
    矯正機關收容人因受沒收、追徵犯罪所得或債權執行，需酌
    留生活需求費用一案，除考量具有特殊原因或其他醫療需求
    等因素，而有再提高酌留費用必要，仍請檢察署、強制及行
    政執行機關依法個別審酌外，建議每月生活需求費用金額標
    準為3,000元（不區分男女性別），有該署107年6月4日法矯
    署勤字第10705003180號函可參。
三、經查：
(一)受刑人前因竊盜案件，經本院以107年度上易字第795號判決
    ，判處應就未扣案之犯罪所得10,000元執行沒收確定；又因
    偽造文書案件，經臺灣雲林地方法院以108年度訴字第568號
    判決，判處應就未扣案之OPPO廠牌行動電話1支、犯罪所得2
    2,094元執行沒收確定。臺灣雲林地方檢察署（下稱雲林地
    檢署）①就108年度執沒字第341號部分（即執行本院107年度
    上易字第795號確定判決之沒收），陸續於108年4月16日以
    雲檢永水108執沒341字第1089010333號函、108年5月29日以
    雲檢永水108執沒341字第1089014921號函、108年8月22日以
    雲檢永水108執沒341字第1089023927號函、108年10月21日
    以雲檢永水108執沒341字第1089029427號函、108年12月31
    日以雲檢永水108執沒341字第1089036859號函、109年3月9
    日以雲檢永水108執沒341字第1099006066號函、109年5月26
    日以雲檢原水108執沒341字第1099014083號函、109年9月22
    日以雲檢原水108執沒341字第1099025836號函、109年12月2
    3日以雲檢原水108執沒341字第1099035005號函、110年5月4
    日以雲檢原水108執沒341字第1109012241號函，通知法務部
    ○○○○○○○○○○○○○○○○○○）及法務部○○○○○○○○○○○○○○○○○○）；②
    就110年度執沒字第220號部分（即臺灣雲林地方法院108年
    度訴字第568號確定判決之沒收），則於陸續於110年3月9日
    以雲檢原水110執沒220字第1109006595號函、110年5月4日
    以雲檢原水110執沒220字第1109012242號函通知雲林第二監
    獄，請監獄就受刑人之保管金、勞作金，每月酌留3,000元
    給受刑人作為在監生活所需費用，其餘均匯入指定帳戶繳納
    應執行沒收之犯罪所得等情，有上開判決書、臺灣高等法院
    被告前案紀錄表、雲林地檢署函文可證，並經核閱雲林地檢
    署108年度執沒字第341號、110年度執沒字第220號案卷無誤
    ，此部分事實，首堪認定。
(二)雲林地檢署為執行犯罪所得之沒收，陸續發函給雲林第二監
    獄、臺南監獄，要求扣除受刑人之保管金，以執行犯罪所得
    之沒收，業如前述，而依卷附取之受刑人之臺南監獄保管金
    分戶卡（見原審卷第53至56頁）、雲林第二監獄保管金分戶
    卡（見原審卷第61至66頁），確實有多筆科目名稱「合作社
    扣款」、「自購藥」、「藥品部分差價」、「掛號費」、「
    門診部分負擔」、「牙醫扣款」、「代配眼鏡」之支出項目
    ，可見受刑人於監獄執行時，為經營其日常生活之所需，的
    確有必要酌留一定之金錢供其支配使用。然而，為兼顧人權
    而酌留受刑人生活所需之金錢，係為維持其生活客觀上所必
    需，而受刑人目前在監服刑中，獄方已供應膳宿並提供必要
    醫療資源，日常生活所需金額本屬有限，而雲林第二監獄依
    前開雲林地檢署函文，因受刑人之保管金於執行扣款時，均
    未逾3,000元，故皆未予以扣款；臺南監獄則依前開雲林地
    檢署函文，於110年5月19日執行扣款7,645元，扣除款項後
    之保管金餘額仍有3,100元，顯然足敷受刑人於獄中日常生
    活開銷之所需，本件檢察官於指揮執行受刑人之保管金時，
    已斟酌受刑人在監狀況，而酌留相當金額供其日常生活之用
    ，其餘部分始執行沒收犯罪所得，已高於通常情形所酌留之
    款項，受刑人經執行後，所餘保管金之數額仍足夠支付其在
    監執行生活所需，不致於因此陷入困境。從而，檢察官為執
    行犯罪所得之沒收，扣除受刑人家屬寄給受刑人之保管金，
    除於法有據外，亦難認有何不當之處。
(三)受刑人在監獄之保管金，性質上屬受刑人對於監獄之債權，
    且保管金既係家中親友為接濟受刑人所捐贈，而屬受刑人之
    財產，依上開最高法院107年度台抗字第25號裁定意旨，本
    即得為檢察官執行沒收處分時資為抵償之標的，則檢察官為
    執行犯罪所得之沒收，扣除受刑人家屬寄給受刑人之保管金
    ，於法並無不合，受刑人主張檢察官執行沒收時，僅能扣除
    屬其工作所得之勞作金，不能扣除非屬其工作所得之保管金
    云云，難認有據。
(四)再觀之上開雲林地檢署執行命令內容，檢察官指揮執行沒收
    時，已明揭請監獄就該監獄保管帳戶內之抗告人保管金、勞
    作金，酌留抗告人在監生活所需後，將餘款執行沒收，而雲
    林第二監獄依前開雲林地檢署函文，因受刑人之保管金於執
    行扣款時，均未逾3,000元，故皆未予以扣款；臺南監獄則
    依前開雲林地檢署函文，於110年5月19日執行扣款7,645元
    ，扣除款項後之保管金餘額仍有酌留保管金3,100元作為抗
    告人最低生活所需，復參以法務部矯正署經審酌矯正機關收
    容人購置日常生活用品、醫療藥品、飲食補給及其他相關費
    用等生活需求，兼以考量男女性均有其特有之需求差異面向
    ，且為避免適用標準不一，徒增歧異困擾，建議受刑人每月
    生活需求費用金額標準調整為3,000元，此有前揭法務部矯
    正署107年6月4日法矯署勤字第10705003180號函可資參照，
    足見檢察官上開所為之執行指揮，既已依照上開法務部矯正
    署之函釋酌留其在監生活所需金錢，顯已考量並酌留受刑人
    日常生活所需，又一般受刑人在監獄之給養及醫治，多由國
    家負擔，其他所需者僅生活日常用品。而以抗告人於108年1
    月4日至110年2月5日在雲林第二監獄服刑時之醫藥相關支出
    而言，雖有掛號費、門診部分負擔及藥品部分差額之支出，
    但每次掛號費為100元、門診部分負擔為70元、90元、50元
    、170元，總支出多在400元以內，僅偶有一、二次自購藥品
    或藥品部分差價之金額較高，但金額亦均在400元以內，另
    牙醫扣款每次100元，但次數不多，總共僅有3次，可知抗告
    人之醫藥相關支出總金額並不高；另由抗告人之合作社扣款
    金額部分觀之，亦多半在數十元至300元以內，僅有少數幾
    次多於300元，金額衡情亦屬有限；另抗告人雖稱其有日用
    品及團體生活所需、報紙、信封、信紙、郵票及筆等花費，
    又有心室中隔缺損，需時日存外醫車資、診費及開刀費用云
    云，但每位受刑人之花錢習慣不同，上述法務部矯正署所建
    議之受刑人每月生活需求費用金額3,000元，係審酌矯正機
    關收容人購置日常生活用品、醫療藥品、飲食補給及其他相
    關費用等生活需求，應屬客觀標準，且依前開執行卷暨本件
    卷內事證，尚難認抗告人有何特殊原因或醫療需求等因素致
    應提高酌留生活費用之情形，是檢察官指揮執行沒收，就臺
    南監獄保管帳戶內之抗告人保管金及勞作金扣除酌留數額所
    餘部分予以執行，作為扣繳前開確定判決所宣告沒收之犯罪
    所得，於法並無不合，難謂有何違反公平合理原則、未兼顧
    公共利益與人民權益之維護，或逾越達成執行目的之必要限
    度之情事。
四、綜上所述，抗告人主張執行檢察官發函扣繳其保管金之執行
    指揮有違誤之處，然抗告人存放於保管金帳戶內之金錢，屬
    抗告人所有財產之一部分，本得為檢察官執行沒收之抵償標
    的，檢察官為執行犯罪所得之沒收，指揮雲林第二監獄、臺
    南監獄酌留抗告人每月生活所需費用3,000元後，自抗告人
    之保管金、勞作金分別扣款，難謂有何違法不當之處，原裁
    定據以駁回抗告人之聲明異議，其認事用法並無違誤。本案
    刑罰執行機關已酌留一定成數之保管金供受刑人生活基本開
    銷及其他意外所用，而有合義務之裁量作為，抗告意旨仍執
    前詞指摘原裁定不當，其主張自無理由，應予駁回。
五、爰依刑事訴訟法第412條規定，裁定如主文。
中　　華　　民　　國　　110 　年　　8 　　月　　31　　日
                  刑事第四庭    審判長法  官  郭玫利
                                      法  官  林臻嫺
                                      法  官  曾子珍
以上正本證明與原本無異。
如不服本裁定，應於收受本裁定後五日內向本院提出抗告狀。
　　　　　　　　　　　　　　　　　　　書記官  李淑惠　　
中　　華　　民　　國　　110 　年　　8 　　月　　31　　日